臺灣高等法院臺南分院刑事判決　　　　95年度上訴字第1104號
上　訴　人
即　被　告　乙○○
選任辯護人　吳信賢律師
上列上訴人因偽證案件，不服臺灣台南地方法院九十四年度訴字
第二八四號中華民國九十五年七月十七日第一審判決（起訴案號
：臺灣台南地方法院檢察署九十四年度偵字第二號），提起上訴
，本院判決如下：
    主  文
原判決撤銷。
乙○○犯偽證罪，處有期徒刑柒月；緩刑貳年。
    事  實
一、緣台灣菸酒股份有限公司（前身為台灣省菸酒公賣局）隆田
    酒廠於民國（下同）九十年間，辦理酒精工場水塔拆除工程
    （下稱系爭工程），由當時擔任總務室營繕技士甲○○（另
    案審理）負責系爭工程發包、監工等業務，因甲○○涉嫌圖
    利得標廠商周式南、成淑玉（周式南、成淑玉借悅高公司名
    義參與投標，得標後，將系爭工程交乙○○、邱懷慕施作）
    ，經臺灣臺南地方法院檢察署檢察官以九十二年偵字第二０
    二八號案件，將甲○○提起公訴，並經法院判決確定（下稱
    前案）。
二、詎乙○○明知甲○○並未通知其至隆田酒廠，就系爭工程估
    價，竟基於偽證犯意，於九十二年七月十八日，在前開案件
    即台灣台南地方法院刑事庭以九十二年訴字第六二０號審理
    甲○○被訴違反貪污治罪條例案件，供前具結，就「甲○○
    是否曾請其就系爭工程估價」與案情有重要關係事項，故意
    虛偽為「是甲○○打電話叫我去估價，我口頭上估價，經過
    很久後，換周式南打電話給我，問我估價多少，雙方殺價後
    ，我估價新台幣四十萬元；驗收時，有人在電話中問價格，
    工程完工後，甲○○在電話中問我，我回答每天約五萬元開
    銷」；復承前犯意，於同年七月廿日，在同一案件審理中，
    就「甲○○是否曾請其就系爭工程估價」此與案情有重要關
    係事項，故意虛偽證稱「好像是甲○○叫我去估價，我到現
    場看看後，口頭上說大約五十萬元即可；第一次估價是甲○
    ○叫我去現場估價」等陳述，足生影響該案判決結果。
三、案經臺灣臺南地方法院檢察署檢察官自動檢舉偵查起訴。
    理  由
甲、證據能力部分：
  　按被告以外之人於審判外言詞或書面陳述，除法律有規定者
    外，不得作為證據，刑事訴訟法第一百五十九條固定有明文
    。惟被告以外之人於審判外陳述，雖不符同法第一百五十九
    條之一至之四規定，而經當事人於審判程序同意作為證據，
    法院審酌該言詞陳述或書面陳述作成時情況，認適當者，亦
    得為證據。又當事人、代理人或辯護人於法院調查證據時，
    知有第一百五十九條第一項不得為證據情形，而未於言詞辯
    論終結前聲明異議者，視為有前項同意，同法第一百五十九
    條之五亦有明文。查被告乙○○及辯護人於原審及本院時，
    就檢察官所提出被告於臺灣臺南地方法院檢察署九十二年訴
    字第二０二八號偵查中供述、邱懷慕、周式南、甲○○於調
    查局供述、偵查中陳述，電話通聯紀錄、監工日報表、驗收
    紀錄等證明本件犯罪事實證據方法，均明確表示無意見，當
    事人、辯護人於本院上訴審時，就上開證據證據能力亦表示
    同意作為證據，而本院審酌上開證據於陳述作成時情況，核
    無違法取證及證明力明顯過低瑕疵，亦認為以作為證據為適
    當。依上規定，上開審判外言詞及書面陳述，均得為證據。
乙、實體部分：
一、訊據上訴人即被告乙○○供承就前案於原審時為事實欄所載
    陳述內容，並於本院上訴審時坦承偽證犯行。雖被告於原審
    否認有偽證犯行，辯稱：其係據實陳述，甲○○曾通知其前
    往估價，惟偵查時忘了，事後於審判中憶起而照實說，並沒
    有虛偽陳述云云。
二、惟查：
  (一)甲○○曾於七十三年至九十年三月一日，擔任前臺灣省菸酒
    公賣局總務室營繕技士，負責隆田酒廠土本工程發包、監工
    等業務，於九十年間因承辦隆田酒廠「酒精水塔拆除工程」
    ，因未依政府採購法第四十六條第一項規定，翔實訂定底價
    ，僅依向周式南詢價，即製作工程預算單將預估底價定為五
    十萬零四千元，而圖利周式南及成淑玉，而經臺灣臺南地方
    法院檢察署檢察官以九十二年偵字第二０二八號提起公訴，
    經原審於九十三年十一月廿四日以九十二年訴字第六二０號
    判決無罪，檢察官提起上訴後，經本院於九十四年七月廿日
    以九十四年上字第一三四號撤銷原判決，對甲○○判處有期
    徒刑六年，褫奪公權五年，後經甲○○提起上訴，經最高法
    院於九十四年十月十二日以九十四年台上字第五五０二號撤
    銷原判決發回本院，現由本院以九十四年上更(一)字第五七二
    號案件審理中，嗣甲○○於九十四年五月十八日出境後即未
    返國，有上開起訴書、判決書及甲○○入出境查詢結果在卷
    可資佐證。是本件甲○○有無請人估價，進而翔實訂定上開
    系爭工程底價，核屬於案情有重要關係事項，合先敘明。
  (二)次查被告於臺灣臺南地方法院檢察署九十二年偵字第二０二
    八號案件偵查時證稱：（九十年二月，有無做隆田酒廠酒精
    水塔拆除工程？）有，因我曾承做嘉義酒廠煙囪拆除工程，
    後來周式南直接打電話給我（事後瞭解周式南是從嘉義酒廠
    知道我的資料），叫我到隆田酒廠估價拆除酒精水塔工程，
    後來我與周式南談妥工程款為四十二萬元，約半個月左右，
    周式南就通知我去拆除；（該工程招標前，隆田酒廠人員是
    否曾向你詢價？）沒有；（該工程驗收時，隆田酒廠有無要
    求扣款或詢問施工細目單價）均沒有；（施工後隆田酒廠人
    員有無詢問所使用工具連同工人一天價格為何？）都沒有人
    來詢問等語（詳九十二年三月二一日檢察官偵訊筆錄，附於
    二號偵查卷六一至六五頁）。從而被告於前案偵查時確以證
    人身分供稱，該案甲○○於招標前並未向其詢價，且工程驗
    收後，甲○○亦未向其詢問施工細目單價等情，應可認定。
  (三)證人邱懷慕於前案偵查中亦證稱：（九十年二月間，有無承
    做隆田酒廠酒精水塔拆除工程？）有，因我曾承做嘉義酒廠
    煙囪拆除工程而認識黃憲堂，經黃某告知隆田酒廠有一水塔
    拆除工程要介紹我去承做，後來有人帶我父親去隆田酒廠看
    工地，並報價四十二萬元，據我父親稱，是周式南帶他去看
    工地的，隔了約半個月，周式南才通知我們前往拆除水塔；
    （招標前隆田酒廠，或其他人員有無曾詢價過？）沒有等語
    （詳九十二年三月十八日偵訊筆錄，附於二號偵查卷五四至
    五八頁），足認證人邱懷慕曾聽聞被告提及帶被告前往隆田
    酒廠看工地估價者為周式南，而非甲○○，應無疑義。
　(四)證人周式南（即前案被告）於前案調查筆錄供稱：（據甲○
　  ○表示他任內從未經辦過類似酒精水塔拆除工程，所以一開
    始不知如何規劃設計，是否由你提供資料供他規劃設計？）
    甲○○要規劃設計前述酒精水塔拆除工程前，確不知如何規
    劃設計，所以打電話給我，並要我向其他有能力承作廠商事
    先詢價，我後來經人介紹而得知高雄罡長土木包工業有能力
    承作及經驗，經該公司邱懷慕前往隆田酒廠實地觀察後，告
    訴我工程款至少要四二、四三萬元，我乃轉告甲○○，甲○
    ○才有辦法定出工程預算金額並著手規劃設計等語（詳九十
    一年六月十三日調查筆錄），又於偵訊中供稱：（於調查站
    所述二次筆錄實在否？）除我送禮二次給甲○○他均未接受
    及他未曾洩漏底價給我部分不實在外，其餘借牌投標及承包
    隆田酒廠均實在等語（詳九十二年二月廿日偵訊筆錄）。足
    認證人周式南於前案偵查中，亦已就系爭工程是由邱懷慕前
    往隆田酒廠估價，再由其將邱懷慕估價結果，轉告甲○○，
    甲○○再依此，訂出系爭工程底價等情，應可認定。
  (五)茲就上開被告、證人邱懷慕及周式南於前案檢察官偵查時供
    述內容，互核參照，足認甲○○事前，並未就系爭工程請被
    告估價，而甲○○訂出底價標準則係由周式南所輾轉告知，
    應可認定。
  (六)再者，系爭工程水塔因旁有大型酒精儲槽八座，為避免發生
    危險，甲○○因此於其所製定酒精工場水塔拆除工程施工說
    明第六點規定：「因水塔傍有大型酒精儲槽八座，拆除時嚴
    禁動火、爆破及大型會發生火花的工具，避免發生爆炸情事
    」，有施工說明在卷可證（詳偵查卷一五四頁）。惟被告及
    兒子邱懷慕竟以吊車錘擊方式，拆除酒精水塔，且該施工方
    式經隆田酒廠認定與施工說明不相符合，亦有施工照片六紙
    、驗收紀錄影本在卷可憑（詳偵查卷二一二至二一三、五二
    頁）。另參酌被告及證人邱懷慕於本案偵查中一再表示不知
    系爭工程，禁止使用大型機具施工等語（詳偵查卷六三、一
    六三頁）。從而，被告及邱懷慕就系爭工程所為施工方式，
    係以容易引發火花方式為之，顯與甲○○為避免拆除過程所
    發生危險而定立施工方式不同，應可認定。按系爭工程危險
    性、以機具拆除、抑人工拆除、工程時間等因素，均因施工
    方式而有不同，而與系爭工程估價有關，施工方式乃是系爭
    工程估價判斷核心標準。觀諸被告以甲○○為避免發生火災
    而特別明訂禁止施工方式施工，足認被告與甲○○間，不僅
    事前就系爭工程施工方式未為任何討論，更遑論甲○○訂立
    底價前有委請被告就系爭工程估價！參酌被告、證人周式南
    及邱懷慕於前案偵查中供述內容，均與被告施工方式未與甲
    ○○事前討論特徵相符，足認被告、證人邱懷慕、周式南於
    前案偵查中供述，係出於真實，應認被告於系爭工程前並未
    與甲○○有何聯絡而至隆田酒廠估價，應可認定。
  (七)又被告及辯護人於原審固以被告事後憶起，於前案審理時始
    為與檢察官偵查中不同供述，但未虛偽陳述云云。惟查：
  1.前案經檢察官提起公訴後，甲○○即與周式南至被告住處討
    論案情事實，業據被告供承在卷，核與證人甲○○於檢察官
    偵查時結證情節相符（詳偵查卷二六四頁），足認前案甲○
    ○經起訴後，被告確與甲○○、周式南就前案案情有所討論
    ，應可認定。
  2.次查甲○○曾於九十三年七月十九日及廿日，以其使用電話
    0000000000號，撥打被告使用0000000000電話四次，而被告
    亦於九十三年七月十九日下午三時四十七分許，回撥電話聯
    絡；此外被告更於九十三年七月廿日下午六時三十分許，以
    其住處電話000000000號與周式南住處電話000000000號通話
    聯絡，有0000000000號及00-0000000號電話通聯紀錄在卷可
    佐，足認被告於原審九十二年訴字第六二０號案件審理期間
    ，分別在九十二年七月十八日、廿日以證人身分具結供述，
    審理期間前後，均與甲○○、周式南密切聯絡，就案情顯有
    勾串！更有甚者，於前案審理時，經檢察官對其與證人周式
    南詰問時，就渠等二人於審理前，有無互相或與甲○○聯絡
    ，仍均答沒有或不記得等語（詳偵查卷一三三至一三五頁）
    ，足認被告及周式南於前案審理時，均就渠等至法院交互詰
    問前不僅聯絡頻繁，更於法院審理前案時，就聯絡事項為虛
    偽陳述，從而被告辯稱，其就前案於本院供前具結所為陳述
    真實云云，即不足採信。
  (八)又證人即被告配偶邱陳幸枝固於原審時證稱，其曾陪同被告
    至隆田酒廠估價時，由甲○○接洽等語（詳原審卷七四至八
    四頁）；證人周式南於原審時則證稱，其並未至隆田酒廠就
    系爭工程估價，而請被告自行前往隆田酒廠估價後，依據報
    價並加上利潤後，而參加投標，未事先提供系爭工程估價予
    甲○○，之前於調查局及檢察官偵查時所為陳述均是虛偽陳
    述等語（詳原審卷八五至九二頁）。然證人邱陳幸枝與被告
    係夫妻關係，證人周式南曾就案情與被告為密集且頻繁勾串
    ，且證述內容均未提及甲○○是否曾指示被告前往估價，足
    認渠二人證詞，均不足採為對被告有利認定，併此敘明。
  (九)綜上各情，被告偽證犯行，事證明確，堪以認定。
三、論罪部分：
  (一)被告行為後，刑法第五十六條連續犯規定，業於九十四年一
    月七日修正公布刪除，並於九十五年七月一日生效施行，則
    被告犯行，因行為後新法業已刪除連續犯規定，此刪除雖非
    犯罪構成要件變更，但顯已影響行為人刑罰法律效果，自屬
    法律有變更，依新法第二條第一項規定，比較新舊法結果，
    仍應適用較有利於被告行為時法律即舊法論以連續犯（最高
    法院九十五年第八次刑事庭會議決議參照）。
  (二)次按刑法第一百六十八條所謂於案情有重要關係事項，係指
    該事項有無，足以影響於裁判結果者而言。蓋證人就此種事
    項為虛偽陳述，則有使裁判陷於錯誤危險，故以之為偽證罪
    （最高法院廿九年上字第二三四一號判例參照）。查本件被
    告於前案審理時，虛偽證述系爭工程，甲○○曾以電話通知
    前往估價等事項，足影響法院對甲○○就系爭工程是否未翔
    實訂立底價認定。是被告證述內容，自屬對案情有重要關係
    事項。核被告所為，係犯刑法第一百六十八條偽證罪。按刑
    法所定偽證罪，係侵害國家法益之犯罪，其罪數應以訴訟件
    數為準；是行為人倘先後二度偽證，如僅有一件訴訟，則僅
    應論以單純一罪，無連續犯罪可言（最高法院七十二年台上
    字三三一一號判例(二)參照）。是本件被告雖有二次虛偽陳述
    ，但其係就同一訴訟案件作證，自僅應論以單純一罪，而無
    修正前刑法第五十六條連續犯規定之適用，併此敘明。
四、原判決以被告罪證明確，因予論罪科刑，固非無見。惟查：
    本件被告對同一待證事實，雖先後有二次作偽證，但被告所
    為供證係就前案甲○○同一訴訟案件作證，依上所述，偽證
    罪係侵害國家法益，則被告在同一案件二次作偽證，仍應侵
    害國家法益一次，應論以單純一罪。原判決竟對被告先後二
    次作證行為，論以修正前刑法第五十六條連續犯，自有未洽
    。被告上訴意旨，指摘及此，為有理由。自應由本院將原判
    決撤銷改判。爰審酌被告犯罪動機、目的、手段、虛偽證述
    致使裁判陷於錯誤危險程度，且案發後在本院上訴審已坦承
    犯行，尚有悔意等一切情狀，對被告量處有期徒刑七月，以
    資懲儆。
五、本件被告前未曾受有期徒刑之宣告，有台灣高等法院被告前
    案紀錄表在卷可憑。被告於本院上訴審已坦承犯行，並表悔
    意，本院認被告上開所宣告之刑，以暫不執行為適當，並為
    蒞庭檢察官所同意，爰依修正後刑法第七十四條第一項規定
    ，並諭知被告緩刑二年，以啟自新。
六、本件被告犯罪，雖係於九十五年七月一日新刑法施行前所為
    ，然關於行為人是否符合緩刑要件，其判斷標準，非以行為
    時法律為依據，而係以裁判時法律為依據。蓋緩刑條件並非
    針對行為而設，而係針對宣告刑作為宣告緩刑條件，故以裁
    判時法律為準據。茲新刑法既於九十五年七月一日施行，則
    本件關於被告緩刑之宣告要件，自應適用新刑法第七十四條
    第一項規定，併此敘明。
據上論斷，應依刑事訴訟法第三百六十九條第一項前段、第三百
六十四條、第二百九十九條第一項前段，刑法第一百六十八條、
，修正後刑法第七十四條第一項，判決如主文。
本案經檢察官楊治宇到庭執行職務。
中　　華　　民　　國　　96　　年　　1　　月　　31 　　日
                  刑事第六庭    審判長法　官  蔡崇義
                                      法　官  杭起鶴
                                      法　官  董武全
以上正本證明與原本無異。
如不服本判決，應於收受本判決後十日內向本院提出上訴書狀。
其未敘述上訴理由者並得於提起上訴後十日內向本院補提理由書
狀（均須按他造當事人之人數附繕本）「切勿逕送上級法院」。
　　　　　　　　　　　　　　　　　　　書記官  許美惠
中　　華　　民　　國　　96　　年　　2　　月　　 1 　　日
附錄法條：
刑法第一百六十八條：
於執行審判職務之公署審判時或於檢察官偵查時，證人、鑑定人
、通譯於案情有重要關係之事項，供前或供後具結，而為虛偽陳
述者，處七年以下有期徒刑。
